【裁判字號】    99,易,587
【裁判日期】    990527
【裁判案由】    詐欺
【裁判全文】
臺灣高雄地方法院刑事判決               99年度易字第587號
公  訴  人  臺灣高雄地方法院檢察署檢察官
被      告  乙○○
上列被告因詐欺案件，經檢察官提起公訴（98年度偵字第34968
號），本院判決如下：
    主  文
乙○○犯幫助詐欺取財罪，處有期徒刑參月，如易科罰金，以新
臺幣壹仟元折算壹日。
    事  實
一、乙○○得預見他人不以自己名義申辦行動電話門號，反以其
    他方式蒐購或取得他人門號使用，可能作為詐騙集團行騙或
    犯罪聯絡之用，且藉此躲避檢警之追緝，竟基於縱他人以其
    行動電話門號實施詐欺亦不違其本意之幫助犯意，於民國98
    年6 月7 日下午4 時前某時，向統一超商股份有限公司（下
    稱統一超商，為二類電信業者）申辦門號0000-000000 號行
    動電話，於取得該門號SIM 卡後，旋於同日下午4 時至5 時
    許，在高雄市○○路與大豐路交岔路口，將該門號SIM 卡交
    付予真實姓名年籍不詳自稱「陳聰敏」之之成年男子，以此
    方式幫助其向他人詐取財物。嗣該自稱「陳聰敏」之成年男
    子所屬之詐欺集團取得乙○○上開門號SIM 卡後，即共同基
    於意圖為自己不法所有之犯意聯絡，先於98年7 月1 日上午
    10時許，派由某成員以王昭斌（於98年9 月24日死亡，經臺
    灣高雄地方法院檢察署檢察官為不起訴處分確定）所申設之
    0000-000000 號行動電話撥打給甲○，佯稱為警政署刑警大
    隊員警「楊正榮」，告知甲○因涉嫌詐欺案已遭境管，並指
    示甲○以上開乙○○所申設之電話與冒稱為檢察官「賴正聲
    」之人聯絡，待甲○撥打上開乙○○申設之0000-000000 號
    行動電話門號後，復由該自稱「賴正聲」之人謊稱甲○所涉
    案件可以分案處理不凍結帳戶，惟須將存款交由「臺北地檢
    署公證處」公證，致甲○陷於錯誤，遂於98年7 月1 日下午
    2 時許，在臺北縣淡水鎮○○路28號華南商業銀行淡水分行
    提領現金新臺幣（下同）88萬元後，復於同日下午2 時50分
    許，在臺北縣淡水鎮○○路152 號（起訴書誤載為中正路28
    號）全家便利商店前，將現金88萬元交付予某姓名年籍不詳
    、自稱臺北地檢署公證處科員「張清文」之詐騙集團成員。
    嗣甲○發現有異，報警處理而循線查獲上情。
二、案經臺北縣政府警察局淡水分局移送臺灣士林地方法院檢察
    署呈請臺灣高等法院檢察署檢察長核轉臺灣高雄地方法院檢
    察署檢察官偵查起訴。
    理  由
一、按被告以外之人於審判外之陳述，雖不符刑事訴訟法第159
    條之1 至第159 條之4 之規定，而經當事人於審判程式同意
    作為證據，法院審酌該言詞陳述或書面陳述作成時之情況，
    認為適當者，亦得為證據；當事人、代理人或辯護人於法院
    調查證據時，知有刑事訴訟法第159 條第1 項不得為證據之
    情形，而未於言詞辯論終結前聲明異議者，視為有前項之同
    意，刑事訴訟法第159 條之5 定有明文。本件下列認定事實
    所引用之證據，均經本院依法踐行調查證據程式，公訴人及
    被告俱不爭執各該證據之證據能力，且迄至本院言詞辯論終
    結前，未就上開證據之證據能力聲明異議，復查無依法應排
    除其證據能力之情形，本院審酌上開證據之形式及取得過程
    並無瑕疵、與待證事實具有關連性等情況，認為適當，揆諸
    前揭規定，認上開證據俱有證據能力，均得為本案之證據。
二、訊據被告乙○○固坦承有申辦上開0000-000000 號行動電話
    門號，並將該門號SIM 卡提供予自稱「陳聰敏」之人使用，
    且不否認被害人甲○前開遭詐騙而交付現金88萬元予詐騙集
    團成員等事實，惟矢口否認有何幫助詐欺之犯行，辯稱：伊
    在高雄車站巧遇朋友「陳聰敏」，「陳聰敏」說自己失業，
    要應徵工作卻沒有電話可以聯絡，不方便，向伊借電話，伊
    就辦上開門號給「陳聰敏」，後來「陳聰敏」搬家卻沒有與
    伊聯絡，伊現在也找不到「陳聰敏」。伊只是借電話給朋友
    ，沒有犯罪云云。經查：
(一)上開0000-000000 號門號為被告於98年6 月7 日向統一超商
    申辦乙節，業據被告自承在卷，復有統一超商行動電話基本
    資料查詢2 張、統一超商預付卡門號申請書影本1 紙在卷可
    稽（見臺灣士林地方法院檢察署98年度偵字第13991 號卷《
    下稱士林偵卷》第28至29頁、本院99年度易字第587 號卷《
    下稱易字卷》第13頁），堪可認定。而被害人甲○於前揭時
    間遭真實姓名年籍不詳之詐騙集團成員，以上開詐術詐騙，
    致陷於錯誤，而於98年7 月1 日下午2 時50分許，在臺北縣
    淡水鎮○○路152 號全家便利商店前，將現金88萬元交付予
    詐騙集團成員等情，除為被告所不爭執外，並據被害人甲○
    指述綦詳（見士林偵卷第9 至10、41至42頁），復有被害人
    甲○所申設之華南商業銀行活期儲蓄存款存摺影本1 份、前
    述詐騙集團用以詐騙被害人甲○之臺北地檢署公證處文件、
    傳票各1 紙、通聯調閱查詢單1 份附卷可參（見士林偵卷第
    14至17、24至27頁），堪認被告申辦之上開行動電話門號確
    遭詐騙集團作為詐騙被害人甲○之犯罪工具無疑。
(二)被告固以前揭情詞置辯，惟並未提供該名為「陳聰敏」之相
    關年籍、住所、聯絡方式等資料供本院調查，則是否確有被
    告所指「陳聰敏」之人，已非無疑。又被告分別於警詢及本
    院審理中自承：伊與「陳聰敏」大概是95年間在工地工作而
    認識，2 人分屬建築業的不同部門，後來伊在竹北賺不到錢
    ，回來高雄休息幾天，到高雄車站附近公園走走時，在高雄
    車站巧遇「陳聰敏」，「陳聰敏」說自己住大順路那一帶，
    但沒有帶伊進去，並說自己要應徵工作，沒有電話不方便，
    要求伊辦手機，伊就申辦0000-000000 號門號，並將該門號
    SIM 卡交給「陳聰敏」。伊不知道「陳聰敏」的年籍資料、
    居住處所，也不知道「陳聰敏」有無兒女，只知道有太太，
    但已經不住一起，伊與「陳聰敏」也沒有共同的朋友等語（
    見士林偵卷第6 至7 頁、易字卷第25至28頁），顯見被告與
    「陳聰敏」並非熟識之朋友。而行動電話門號事關個人隱私
    權益之保障，其專屬性甚高，若非與本人有密切親誼關係，
    一般人均不會輕易提供他人使用，縱有特殊情況偶需交付個
    人行動電話予他人使用，亦必會瞭解他人使用電話之用途及
    合理性始行提供，然被告與「陳聰敏」既非熟識，對其年籍
    、居所全然不知，又僅係在高雄車站巧遇，竟即應允「陳聰
    敏」之要求為其申辦行動電話門號，供「陳聰敏」使用，顯
    與常理有違，是被告上開所辯，應屬事後卸責之詞，委無可
    採。
(三)按行動電話門號通常專屬個人使用，具有強烈之屬人性格，
    且現今行動電話甚為普及，任何人皆可自行前往電信機構申
    請行動電話之門號，並無特別之窒礙，一般民眾皆得輕易申
    請1 個甚或數個門號使用，故一旦有人刻意收集他人行動電
    話門號使用，依一般常識，極易判斷係隱身幕後之人為規避
    偵查機關循線追查之考慮而為，自可產生與不法犯罪目的相
    關之合理懷疑，並可預見將自己申請之行動電話SIM 卡提供
    他人使用，可能因此幫助他人從事犯罪行為，致使被害人及
    警方追查無門。參以坊間報章雜誌及新聞媒體，對於以簡訊
    、電話等方式通知中獎或如退稅、輕鬆借款等其他類似之不
    法詐騙方法及詐騙集團經常使用他人之行動電話門號，以隱
    匿其詐欺取財犯罪之不法行徑，規避檢警等執法人員之查緝
    ，類此在社會上層出不窮之案件，亦迭經報導及再三批露，
    被告為58年3 月出生之人，有其年籍資料在卷可參，其於案
    發時乃年滿40歲之具有正常辨識能力之成年人，應已有相當
    之社會歷練，衡情，應當可預見詐騙集團收集之行動電話門
    號SIM 卡，可能被利用為與財產犯罪有關之工具，仍將上開
    0000-000000 號行動電話門號SIM 卡交予他人，顯係有意提
    供該門號供人使用，就他人將持該門號向被害人詐取財物之
    結果應有所認識，且對此事實之發生尚不違反其本意，被告
    自有幫助詐欺取財之不確定故意至明。
(四)綜上所陳，被告提供上開行動電話門號SIM 卡予他人使用，
    既可預見該等正犯係為掩飾或隱匿詐欺行為之用，且被害人
    確因遭詐欺而受有損害，已如前述，足認被告確有幫助他人
    實施詐欺取財之行為及不確定故意存在，其所辯各節，難以
    採信，本件事證明確，被告犯行洵堪認定，應予依法論科。
三、按刑法上之幫助犯，係對於犯罪與正犯有共同之認識，而以
    幫助之意思，對於正犯資以助力，而未參與實施犯罪之行為
    者而言（最高法院75年度臺上字第1509號、88年度臺上字第
    1270號判決意旨參照）。是如未參與實施犯罪構成要件之行
    為，且係出於幫助之意思提供助力，即屬幫助犯，而非共同
    正犯。查本件被告提供上開行動電話門號之SIM 卡予真實姓
    名年籍不詳之詐財集團成員，作為該集團實行詐欺取財之犯
    罪工具，固使得不法份子得以遂行詐欺取財之犯行，然被告
    單純提供門號SIM 卡予他人使用之行為，並不等同於向被害
    人施以欺罔之詐術行為，亦無證據證明被告有參與詐欺取財
    犯行之構成要件行為，或與實行詐欺取財犯行之人有犯意聯
    絡，僅係對於該實行詐欺取財犯行之人資以助力，衡諸前揭
    說明，均應論以幫助犯。是核被告所為，係犯刑法第30條第
    1 項、第339 條第1 項之幫助詐欺取財罪，爰依刑法第30條
    第2 項規定，按正犯之刑減輕之。爰審酌被告在知悉國內現
    今詐騙案件盛行之情形下，竟仍隨意提供行動電話門號予實
    行詐欺犯罪者行騙財物，助長犯罪歪風，不僅造成被害人因
    而受有損失，並增加國家查緝犯罪之困難，行為實有可議之
    處，且被告犯後否認犯行，迄未賠償被害人甲○之損失，及
    考量被告之犯罪動機、目的、手段等一切具體情狀，量處如
    主文所示之刑，並審酌本件犯罪情節及被告之智識、教育程
    度等情，諭知易科罰金之折算標準，以資懲儆。至被告申辦
    之上開行動電話門號之SIM 卡，固係供犯罪所用之物，惟其
    既已交付前述詐欺集團成員使用，則已非被告所有，亦未經
    扣案，且非義務沒收之物，爰不另為沒收之諭知，附此敘明
    。
據上論斷，應依刑事訴訟法第299 條第1 項前段，刑法第339 條
第1 項、第30條第1 項前段、第2 項、第41條第1 項前段，刑法
施行法第1 條之1 ，判決如主文。
本案經檢察官陳俊秀到庭執行職務。
中    華    民    國    99    年    5     月    27    日
                  刑事第十七庭  審判長法  官  陳建和
                                      法  官  陳君杰
                                      法  官  毛妍懿
以上正本證明與原本無異。
如不服本判決應於收受送達後10日內向本院提出上訴書狀，並應
敘述具體理由；如未敘述上訴理由者，應於上訴期間屆滿後20日
內向本院補提理由書（均須按他造當事人之人數附繕本）「切勿
逕送上級法院」。
中    華    民    國    99    年    6     月    2     日
                                      書記官  林晏光
附錄本案論罪科刑法條：
中華民國刑法第30條
（幫助犯及其處罰）
幫助他人實行犯罪行為者，為幫助犯。雖他人不知幫助之情者，
亦同。
幫助犯之處罰，得按正犯之刑減輕之。
中華民國刑法第339條第1項
（普通詐欺罪）
意圖為自己或第三人不法之所有，以詐術使人將本人或第三人之
物交付者，處5 年以下有期徒刑、拘役或科或併科1 千元以下罰
金。

司法院資訊處製作；財團法人民間司法改革基金會備份。
